【裁判字號】    89,訴,109
【裁判日期】    890413
【裁判案由】    違反水土保持法
【裁判全文】
台灣苗栗地方法院刑事判決                          八十九年度訴字第一九號
    公  訴  人  臺灣苗栗地方法院檢察署檢察官
    被      告  甲○○
右列被告因違反水土保持法案件，經檢察官提起公訴（八十八年度偵字第五九三八號
），本院判決如左：
    主  文
甲○○無罪。
    理  由
一、公訴意旨略以：被告甲○○未經主管機關申請許可，於民國八十七年間，在其向
    不知情案外人何鳳梅向不知情之案外人徐皓中所購買位於苗栗縣南庄鄉○○段二
    二四之四地號，登記徐皓中為所有權人之土地上，明知上開土地屬山坡地特定農
    業區保育農牧用地，竟未依山坡地保育條例或水土保持法相關規定，先擬具水土
    保持計畫，送請苗栗縣政府核定並監督實施，即與竹旺開發工程有限公司之負責
    人謝進光基於犯意之聯絡（謝進光部分另案起訴），擅自將上開土地如附圖Ａ所
    示面積零點二二二六公頃提供予謝進光開採土石，嗣謝進光於八十七年七月十日
    起，雇請亦基於上開犯意聯絡知情之陳火生、林俊雄及林肇才（上開三人檢察官
    另行起訴）以挖土機從事開挖取砂石轉賣之工作，致使上開土地地形、地貌變更
    變更成四公尺深之凹谷狀；且於施工之初為設置樁圍以防止毗鄰土地塌落，亦無
    排水溝、沈沙池之設置，致使該處遭開挖凹谷邊坡土石崩塌而流失，因認被告涉
    犯水土保持法第三十三條三項之罪嫌等語。
二、公訴人認被告涉有前揭犯行，無非以被告自承於右揭時地提供上開地段土地予謝
    進光開採砂石，而謝進光確曾開採砂石而未依水土保持技術規範實施水土保持處
    理與維護，破壞地表水涵養，及未設置安全措施及警告標誌等設施，另有苗栗縣
    頭份地政事務所土地複丈成果圖、苗栗縣政府函稿、苗栗縣政府違反水土保持法
    案件處分書、苗栗縣政府加強山坡地保育利用管理會勘紀錄乙紙及違規照片八紙
    、文書郵務送達證書一張、土地謄本一份等在卷可稽為其主要論據。訊據被告則
    堅詞否認有何違反水土保持法之犯行，辯稱：該地以新台幣（下同）五百多萬元
    向案外人何鳳梅所購買，不知該地為特定農業區農牧用地。自八十七年七月以三
    十幾萬元，同意由謝進光開採砂石，並未參與開挖工作，應由謝進光申請同意開
    挖及作好水土保持，該土地亦尚未致生損害，並作好回填工作等語。
三、經查：坐落苗栗縣南庄鄉○○段二二四之四地號之所有權人，目前登記為案外人
    徐皓中所有，有土地謄本附於偵查卷第二十頁可按。徐皓中於八十七年六月二日
    出售於案外人何鳳梅所有並交付上開土地，業據徐皓終於偵查鍾證述無訛，並有
    不動產買賣契約書附卷可證（見偵查卷第八十四頁）。而何鳳梅於八十七年六月
    十七日轉售於被告，並交付被告使用，亦據證人何鳳梅於偵查中之證述明確並有
    附拋棄書及買賣契約書附卷（見偵查卷第六十頁第六十一頁）可證，可見被告為
    上開土地之所有權人。被告未擬具水土保持計畫向主管機關苗栗縣政府申請許可
    ，即擅自同意由另案被告謝進光在其所有位於苗栗縣南庄鄉○○段二二四之四地
    號土地上開採砂石程等情，此業據被告及另案被告謝進光供明在卷，被告此部分
    之行為，固有違水土保持法上有關行政程序事項之規定，而應依該法處以罰鍰之
    行政處分，至其所為是否進而構成違反水土保持法第三十三條第三項之刑罰規定
    ，則需視其所為是否已達致生水土流失或毀損水土保持之處理與維護設施者之程
    度；如其所為已達致生水土流失或毀損水土保持之處理與維護設施者之程度，則
    是否與另案被告謝進光所進行之開採砂石工程具有相當因果關係以為斷。而由八
    十八年元月二十五日及同年二月八日苗栗縣政府加強山坡地保育利用管理會勘紀
    錄所記載之內容以觀，僅記載：「劉文仲所有南庄鄉○○段二二四之四地號土地
    未經核准自在上述土地內開採砂石、面積0.二二公頃，深度約六公尺。」（見八
    十八他字第三六七號第三十七頁）等，並未對其如何致生水土流失或毀損水土保
    持之處理與維護設施有何具體之記載；又檢察官於八十八年三月十五日至現場履
    勘時所制作之履勘現場筆錄，地點是南庄相員林段二二四之八、二二四之十二號
    土地，該筆錄雖提一、Ａ區有部分坍落約五公尺，會警拍照；四、挖掘區域外圍
    無打樁、防止坍落之防止措施等語，亦未對其如何致生水土流失或毀損水土保持
    之處理與維護設施有何具體之記載。證人即苗栗縣政府農業局科員鄭德清於偵查
    中供稱：「（本署檢察官偵查中挖掘之邊坡是否崩塌？）有。有剝落現象」（見
    八十八年七月二十九日八十八他字第三六七號第三十頁）等詞，因該區域同時有
    二二四之八、二二四之十二、二二四之十七、二二四之二十地號土地，是證人上
    開證詞對於崩塌地點、面積均乏證詞說明，亦無任何災害鑑定報告附卷可資證明
    ，難以認定有具體危險之產生。雖然行政院農業委員會八十五年十一月四日八五
    農林字第八五一五二五六○Ａ號函固認有水土保持法施行細則第三十五條第一項
    第一款至第七款情形之一者，即可認定「致生水土流失」。然水土保持法第三十
    三條第三項之罪係實害犯，以致生水土流失或毀損水土保持之處理與維護設施之
    結果為必要，苟無此結果即不成立犯罪，自不得僅以行為人有該法施行細則第三
    十五條第一項第一款至第七款之情形，遽行認定有致生水土流失或毀損水土保持
    之處理與維護設施之結果發生，仍應就個案具體加以認定，始符法意，行政院農
    業委員會上開函釋內容未針對個案具體認定，亦未本於專業主管機關之立場擬定
    實質具體之認定標準，而泛指所有具備水土保持法施行細則第三十五條第一項第
    一款至第七款情形之一者，均認定「致生水土流失」，實屬不妥，自不宜援引該
    函釋之見解，附此敘明。此外，復查無其他積極証據足資証明被告有何違反水土
    保持法之犯行，其犯行既尚不屬能証明，爰依首揭規定，諭知其為無罪之判決。
據上論斷，應依刑事訴訟法第三百零一條第一項判決如主文。
本案經檢察官陳義忠到庭執行職務
中      華      民      國      八十九    年        四    月    十三    日
                                  臺灣苗栗地方法院刑事庭
                                      法  官  張  珈  禎
右正本證明與原本無異。
如不服本判決，應於判決送達後十日內向本院提出上訴狀 (應附繕本) ，上訴於
臺灣高等法院臺中分院。
                                      書記官  楊  慧  萍
中      華      民      國      八十九    年        四    月    十五    日


司法院資訊處製作；財團法人民間司法改革基金會備份。
